【裁判字號】    96,訴,3469
【裁判日期】    971127
【裁判案由】    地上權登記
【裁判全文】
臺北高等行政法院判決
                                     96年度訴字第03469號
                              .
原      告  甲○○
被      告  臺北市士林地政事務所
代  表  人  乙○○（主任）
訴訟代理人  丁○○
參  加  人  丙○○○
上列當事人間因地上權登記事件，原告不服臺北市政府中華民國
96年8 月9 日府訴字第09670194900 號訴願決定，提起行政訴訟
；經本院裁定命參加人參加訴訟。本院判決如下：
    主  文
原告之訴駁回。
訴訟費用由原告負擔。
    事實及理由
一、事實概要：原告為臺北市○○區○○段1 小段10314 建號建
    物（下稱系爭建物，基地坐落同段同小段204 號土地）所有
    權人，於民國（下同）96年3 月2 日以被告北投字第4984、
    4985號收件之土地登記申請書，檢具地上權設定契約書、身
    分證影本、里長證明書、地籍圖謄本等證明文件，就臺北市
    北投區○○段○ ○段168-4 、168-5 號土地（下稱系爭土地
    ，現所有權人為參加人丙○○○）申請時效取得地上權登記
    。經被告審查後，認本案屬依法不應登記之情形，依土地登
    記規則第57條第1 項第2 款規定，以96年3 月5 日北駁（27
    ）字第4984號土地登記案件駁回通知書駁回其申請，並以附
    件敘明本案除有相關資料未檢齊外，且系爭土地為公共設施
    用地，原告主張時效取得地上權登記，依內政部訂頒時效取
    得地上權登記審查要點第3 點第3 款規定，應不得申請時效
    取得地上權登記。原告不服，提起訴願遭決定駁回，遂提起
    行政訴訟。
二、原告起訴主張：公共設施保留地係指劃定為公共設施用地，
    而未被政府徵購或核准由私人或團體興辦之土地，公共設施
    保留地之使用，直接適用都市計畫法之規定。按「依本法指
    定之公共設施保留地，不得為妨礙其指定目的之使用。但得
    繼續為原來之使用或改為妨礙目的較輕之使用。」為都市計
    畫法第51條所明定。查系爭建物係於61年3 月25日建築完成
    ，建商至始即於系爭土地圈以圍牆，系爭土地既為公共設施
    保留地，而原告繼續為原來圍牆之使用，自符都市計畫法第
    51條但書規定，並無使用違反土地使用管制法令，故無時效
    取得地上權登記審查要點第3 點規定之適用。被告既認系爭
    土地為公共設施用地，卻適用上開審查要點，自有適用法規
    不當之違法。又本件登記案件，未檢齊之相關資料均屬得補
    正者，原告於獲勝訴後，即予補正辦理。並聲明求為判決：
    1.訴願決定及原處分均撤銷。2.被告應作成准原告就系爭土
    地時效取得地上權登記之行政處分。
三、被告則以：
  (一)按土地法第82條前段規定：「凡編為某種使用地之土地，不
    得供其他用途之使用。」土地登記規則第57條第1 項第2 款
    規定：「有下列各款情形之一者，登記機關應以書面敘明理
    由及法令依據，駁回登記之申請：‧‧‧二、依法不應登記
    者。」可知土地使用目的違反土地使用管制法令者，如仍准
    許其依使用目的登記，即與土地法第82條前段規範意旨有違
    ，依法自不應准予登記，時效取得地上權登記審查要點第3
    點第3 款規定：「占有人占有土地有下列情形之一者，不得
    申請時效取得地上權登記：‧‧‧（三）使用違反土地使用
    管制法令者。」核與土地法第82條前段立法目的及規範精神
    相符，應予適用。查系爭建物係於61年3 月25日建築完成，
    原告復於68年4 月25日以買賣為原因於68年5 月29日登記取
    得系爭建物所有權。依臺北市政府都市發展局96年4 月20日
    北市都規字第09631915500 號函示，系爭2 筆土地於65年7
    月8 日即劃定屬綠地用地（公共設施用地），是原告既於68
    年4 月25日訂約以買賣為原因於68年5 月29日登記取得系爭
    建物所有權，而系爭土地於65年7 月8 日公告為公共設施用
    地，原告占有時已違反土地使用管制。故被告依土地登記規
    則第57條第1 項第2 款依法不應登記之規定予以駁回，並無
    違誤。至系爭土地得否依都市計畫法第51條但書規定為原來
    之使用等，與本件原告申請時效取得地上權登記，係屬二事
    。
  (二)原告申請時效取得地上權登記所附之文件亦有：原告應舉
    證係依民法何規定申請行使地上權之意思而占有本件土地，
    、檢附依原因發生日期起至申請日止符合占有所由發生之事
    實證明文件證明占有之始即以行使地上權之意思而占有及載
    明主張占有時效之確切起訖時間證明文件憑辦，並應先就占
    有範圍申請測繪位置圖。（依時效取得地上權登記審查要點
    第1 點、第2 點、土地登記規則第108 條、第118 條規定、
    最高法院64年度台上字第2552號判例及84年度台上字第748
    號判決意旨）依土地登記規則第118 條規定，原告亦應檢
    附自原因發生日起迄今善意、繼續、和平占有之戶籍謄本或
    檢附占有土地四鄰證明或其他足資證明至申請時繼續占有事
    實之文件憑核，證明人除符合土地登記規則第41條第2 款、
    第6 款及第10款規定之情形者外，應親自到場，並依同規則
    第40條規定程序辦理。依時效取得地上權登記審查要點第
    7 點，原告申請登記時，應填明土地所有權人之現住址及登
    記簿所載之住址。依土地登記規則第49條規定，原告應填
    明申請時效取得地上權之權利價值以核計登記費等缺失等語
    ，以資抗辯。並聲明求為判決駁回原告之訴。
四、參加人經合法通知未到庭，亦未提出書狀作何聲明陳述。
五、本院之判斷：
  (一)按「凡編為某種使用地之土地，不得供其他用途之使用。但
    經該管直轄市或縣（市）地政機關核准，得為他種使用者，
    不在此限。」「編為某種使用地之土地，於其所定之使用期
    限前，仍得繼續為從來之使用。」為土地法第82條、第83條
    所明定。次按「本規則依土地法第37條第2 項規定訂定之。
    」「有下列各款情形之一者，登記機關應以書面敘明理由及
    法令依據，駁回登記之申請：‧‧‧二、依法不應登記者。
    ‧‧‧」為土地登記規則第57條第1 項明定。又時效取得地
    上權登記審查要點第3 點規定：「占有人占有土地有下列情
    形之一者，不得申請時效取得地上權登記：．．．(3)使用違
    反土地使用管制法令者。．．．」經核與土地法等相關規定
    無違，被告自得予以援用。
  (二)原告於96年3 月2 日向被告申請就系爭土地為時效取得地上
    權登記，而系爭土地屬綠地用地（公共設施用地），係臺北
    市政府於65年7 月8 日公告之「擬定北投區石牌火車站暨附
    近地區細部計畫暨配合修訂主要計畫」案內劃定之事實，有
    土地登記申請書、系爭建物登記謄本、系爭土地登記謄本、
    地政查詢資料及臺北市政府都市發展局96年4 月20日北市都
    規字第09631915500 號函等件影本可稽（見原處分卷2 第16
    、17、23-25 、27-30 、51頁），且為原告所不爭執，堪認
    為真實。
  (三)依民法第832 條規定：「稱地上權者，謂以在他人土地上有
    建築物，或其他工作物，或竹木為目的而使用其土地之權。
    」故設定地上權之土地，以適於建築房屋或設置其他工作物
    或種植竹林者為限。其因時效取得地上權而請求登記者亦同
    。而土地法第82條前段規定，凡編為某種使用地之土地，不
    得供其他用途之使用。系爭土地早於65年7 月8 日即劃定為
    綠地用地，為公共設施用地，既未經該管直轄市或縣（市）
    地政機關核准，得為他種使用，應僅得為綠地使用，性質上
    自不適於設定地上權（司法院釋字第408 號解釋參照），原
    告申請被告就系爭土地為時效取得地上權登記，顯然違反土
    地使用管制法令，依法自不應予登記。是被告駁回其申請，
    揆諸首開規定，並無不合。
  (四)都市計畫法第51條亦規定：「依本法指定之公共設施保留地
    ，不得為妨礙其指定目的之使用。但得繼續為原來之使用或
    改為妨礙目的較輕之使用。」其所稱「得繼續為原來之使用
    」，與取得地上權係屬二事，其不足以為原告得辦理地上權
    登記依據。況原告係於系爭土地65年7 月8 日公告為公共設
    施用地（綠地用地）後，始於68年5 月29日登記取得系爭建
    物所有權，其占有使用系爭土地時，即已違反土地使用管制
    法令。
六、綜上所述，原告主張均無可採。從而原處分及訴願決定均無
    違誤，原告徒執前詞訴請撤銷，並命被告作成准其就系爭土
    地時效取得地上權登記之處分，為無理由，應予駁回。
七、兩造其餘陳述於判決結果不生影響，無庸一一論列，併予敘
    明。
據上論結，本件原告之訴為無理由，依行政訴訟法第98條第1 項
前段，判決如主文。
中    華    民    國    97    年    11    月     27    日
                    臺北高等行政法院第三庭
                              審判長法  官  姜  素  娥
                                    法  官  陳  心  弘
                                    法  官  楊  莉  莉
上為正本係照原本作成。
如不服本判決，應於送達後20日內，向本院提出上訴狀並表明上
訴理由，如於本判決宣示後送達前提起上訴者，應於判決送達後
20日內補提上訴理由書（須按他造人數附繕本）。
中    華    民    國    97    年    11    月     27    日
                                    書記官  林  俞  文


司法院資訊處製作；財團法人民間司法改革基金會備份。
